臺灣嘉義地方法院刑事裁定
110年度聲判字第30號
聲  請  人
即  告訴人  盛豐興農業有限公司


代  表  人  邱玲玲
代  理  人  汪玉蓮律師
被      告  黃秋慧


            郭再發



上列聲請人因告訴被告背信等案件，不服臺灣高等檢察署臺南檢
察分署檢察長110年度上聲議字第1880號駁回再議之處分（原不
起訴處分案號：臺灣嘉義地方檢察署檢察官110年度偵續一字第2
號），聲請交付審判，本院裁定如下：
    主  文
聲請駁回。
    理  由
一、按告訴人不服上級檢察署檢察長或檢察總長認再議為無理由
    而駁回之處分者，得於接受處分書後10日內委任律師提出理
    由狀，向該管第一審法院聲請交付審判。法院認為交付審判
    之聲請不合法或無理由者，應駁回之；刑事訴訟法第258條
    之1第1項、第258條之3第2項前段分別定有明文。查聲請人
    即告訴人（下稱聲請人）盛豐興農業有限公司以被告丙○○、
    乙○○犯背信罪嫌，向臺灣嘉義地方檢察署（下稱嘉義地檢署
    ）檢察官提出告訴，經該署檢察官以110年度偵續一字第2為
    不起訴處分後，復經臺灣高等檢察署臺南檢察分署（下稱臺
    南高檢署）檢察長以110年度上聲議字第1880號駁回再議等
    情，業據本院調取上開偵查全部卷宗，核閱無誤。而上開駁
    回再議聲請之處分書係於民國110年11月26日送達予聲請人
    之代表人（下稱代表人）甲○○收受，有送達證書1紙附卷（
    上聲議1880號卷第96頁），聲請人於110年12月6日即向本院
    聲請交付審判，並同時提出律師委任狀，有本院收件章蓋於
    刑事聲請交付審判狀在卷為按（本院卷第3、59頁），顯未
    逾法定不變期間，先予敘明。
二、聲請交付審判意旨如附件刑事聲請交付審判狀所載。
三、經查，聲請人原告訴意旨略以：　
(一)被告丙○○部分：
　⒈緣被告丙○○家族於89年8月間因發生嚴重財務危機，被告丙○○
    及其父母求助於代表人甲○○，代表人甲○○遂籌資代被告丙○○
    胞弟黃俊煌及其父黃景熙償還積欠地下錢莊之債務新臺幣（
    下同）622萬元。 
  ⒉復於89年9月2日被告丙○○父親要求代表人甲○○償還積欠西螺
    新社1293號農地（下稱1293土地）之貸款400萬元（本金及
    利息），被告丙○○及其父親黃景熙即允諾將1293土地中，屬
    於黃景熙之持分（即1293土地分割後之部分，地號為：西螺
    新社1293-1號，下稱本案土地）移轉登記予聲請人作為對價
    ，然因被告丙○○父母擔心遭鄰人笑話敗光祖產，故被告丙○○
    要求先將本案土地登記在被告丙○○名下，並允諾到法院辦理
    公證，故土地權狀即由代表人甲○○保管。
  ⒊然被告丙○○一再拖延時間，並以代表人甲○○之女兒給被告丙○○收養，藉此取信於代表人甲○○，故認本案土地應係借名登
    記在代表人甲○○名下。
  ⒋遽被告丙○○明知本案土地借名登記在被告丙○○名下，卻於106
    年10月24日向雲林縣西螺地政事務所謊稱本案土地之權狀遺
    失，因而申請補發本案土地權狀後，持本案土地權狀於107
    年1月10日向臺灣中小企業銀行申請貸款，並以本案土地為
    抵押品，設定1,055萬元之最高限額抵押，顯損害代表人甲○○之權利，而犯刑法第342條之背信罪。
  ⒌蓋被告丙○○明知本案土地僅借名登記在被告丙○○名下，不得
    以本案土地作為擔保向臺灣中小企業銀行借款，而屬聲請人
    委任處理事務之人，詎竟意圖為自己不法之利益，基於背信
    之犯意，於107年1月10日以本案土地為抵押物，而違背其任
    務，足生損害於聲請人。
(二)被告乙○○部分：
　⒈被告乙○○為臺灣中小企業銀行南嘉義分行之襄理，其明知被
    告丙○○與代表人甲○○間，在臺灣臺北地方法院有就聲請人公
    司股份之訴訟繫屬中，故被告乙○○要求聲請人清償向臺灣中
    小企業銀行之貸款，聲請人遂於106年9月20日全數清償。
　⒉然被告乙○○明知本案土地是借名登記在被告丙○○名下，卻仍
    於107年1月10日再貸款給被告丙○○1,055萬元，被告乙○○顯
    與被告丙○○共犯背信罪等語。　　　　
四、本件經嘉義地檢署檢察官偵查後，以不起訴處分認定略為（
    嘉義地檢署108年度偵字第6072號、110年度偵續一字第2號
    ，下統稱不起訴處分）：　　
(一)代表人甲○○於89年8月7日代為清償被告丙○○之父黃景熙等所
    積欠楊堂二之借款624萬元，又於同年9月2日，代為清償向
    雲林縣西螺鎮農會貸款之400萬元，及將本案土地之土地所
    有權狀正本由代表人甲○○保管等情，固有聲請人所提出本案
    土地之土地所有權狀影本1份（正本已發還）、切結書2份、
    金錢借貸契約書及本票4份、支票5份、臺灣銀行嘉義分行銀
    行支票2份及臺灣土地銀行民雄分行銀行支票1份附卷可稽，
    惟此僅能證明代表人甲○○有代為清償被告丙○○家族債務及持
    有本案土地之土地所有權狀正本之事實，然尚無從證明聲請
    人與被告丙○○間有約定借名登記之情事。
(二)又1293土地係於88年9月12日由被告丙○○之父黃景熙與黃景
    熙之弟黃大陸因分割繼承而取得，復於89年12月5日，由黃
    景熙將其持分贈與被告丙○○，又於96年3月9日分割為同段12
    93地號土地及本案土地，由被告丙○○持有本案土地，有雲林
    縣西螺地政事務所108年5月16日雲西地一字第1080002445號
    函暨其檢附之1293土地及本案土地之地籍異動索引附卷可佐
    。如若被告係借名登記，實際所有權人為聲請人，則代表人
    甲○○為保障聲請人之權利，身為告訴人代表人之甲○○於89年
    9月間代被告丙○○家族清償債務後，理應要求被告丙○○將本
    案土地設定抵押權予聲請人，或將本案土地直接登記於代表
    人甲○○名下，豈有可能未設定抵押權予聲請人，甚或設定抵
    押權予代表人甲○○，或直接移轉登記於代表人甲○○？又豈有
    可能於本案土地於89年12月5日，由黃景熙將其持分贈與被
    告丙○○時，未曾向被告丙○○請求移轉登記予聲請人？是聲請
    人指稱本件係借名登記，被告丙○○僅係登記名義之人頭，實
    際所有權人為聲請人，與常情有違，尚難遽信。是本件除聲
    請人之單一指述外，並無其他積極證據足認有何前述借名登
    記之情事，自不得認被告丙○○與聲請人間有何委任關係。從
    而，被告丙○○以本案土地設定最高限額抵押權，申辦貸款，
    自不得以背信罪責相繩。
(三)又被告丙○○係向臺灣中小企業銀行嘉義分行辦理上開貸款，
    且該貸款案之經辦為張睿翃、覆核為陳國鐘、陳以曼、經理
    則係周宗文，並非被告乙○○，有該行108年5月21日108嘉義
    字第00085號函暨其檢附之臺灣中小企業銀行個人貸款申請
    書、個人授信報核書及授信報核書批覆聯存卷可參，顯見被
    告乙○○與被告丙○○之貸款案無涉，自難遽以背信罪責相繩。
(四)再查，聲請人公司於87年5月11日設立，當時之董事即代表
    人為被告丙○○，股東名單中未見甲○○，迄至89年8月8日，甲○○始以股東身分出現於名單中，然當時聲請人之董事仍為被
    告丙○○，亦為公司的代表人，甚而至105年5月17日，代表人
    甲○○亦與被告丙○○約定，由被告丙○○擔任聲請人公司之董事
    長，並對外代表公司，業經臺北市政府105年5月17日府產業
    商字第10585525800號函准予登記在案，聲請人公司之代表
    人於106年2月22日才由被告丙○○轉變更登記為甲○○，上情有
    公司登記表影像檔資料查詢列印資料在卷可參，足認87年5
    月11日至106年2月21日期間，聲請人公司之代表人均為被告
    丙○○，因此，被告丙○○辯稱有在經營公司，是公司的董事長
    ，曾和代表人甲○○一起經營公司，所以將其所有之本案土地
    作為擔保，向臺灣中小企業銀行核貸等說詞，難謂不可採。
(五)又代表人甲○○雖主張本案土地是聲請人借名登記在被告丙○○
    名下，但經訊問其能否提出證據資料足以證明雙方當時有訂
    立借名登記契約，代表人甲○○證稱：我有幫黃俊煌的清償紀
    錄，還有黃景熙有拿1293號土地之所有權狀正本給我做擔保
    等語，並提出其幫黃俊煌清償債務所得之收回借據與切結書
    為證。但審酌替人償債並不一定伴隨要與借款人借名登記契
    約，再依照代表人甲○○所提出之切結書上，也都沒有記載有
    借名登記一事，且即便黃景熙曾拿1293號土地之所有權狀正
    本給代表人甲○○，也無法直接或間接推論被告丙○○或黃景熙
    有與聲請人成立借名登記之關係，更何況當時聲請人之代表
    人為被告丙○○並非甲○○，是以，黃景熙將1293號土地之所有
    權狀正本給代表人甲○○，依照上述證據資料至多僅能證明黃
    景熙以該土地做為擔保，而向代表人甲○○尋求資金以利清償
    債務，而無法推得告訴意旨所指之情節。
(六)又有關借名登記之時間、地點，經代表人甲○○證稱：我才是
    聲請人公司之真正代表人，我主張和被告丙○○有成立借名登
    記關係，時間是89年8月間等語，首先就代表人甲○○主張其
    才是真正之公司負責人一事，依其所提出之二審筆錄及存摺
    影本，並無法說明為何87年5月11日至106年2月21日期間，
    公司的代表人均為被告丙○○，甚而於105年5月17日，甲○○還
    與被告丙○○約定，由被告丙○○對外擔任聲請人公司之董事長
    ，更何況有關被告丙○○及代表人甲○○就聲請人公司之股權分
    配一事，經臺灣高等法院108年度重上字第208號民事判決確
    認被告丙○○對聲請人公司之1,000萬元出資額存在，有該判
    決資料在卷可參，且代表人甲○○於106年2月21日某時，冒用
    被告丙○○名義，偽造股東同意書，記載被告丙○○願將出資額
    讓與給代表人甲○○，並在同意書上偽簽被告丙○○之名之行為
    ，業經嘉義地檢署檢察官提起公訴，有110年度偵字第7349
    號起訴書在卷可參，因此，就聲請人之股權分配一事，已於
    另案民事案件中各執一詞，代表人甲○○主張其實為聲請人之
    真正代表人此一事實，難認可採。
(七)再代表人甲○○雖又主張本案土地為聲請人所有，並提出聲請
    人104年10月27日聲明函與雲林縣政府104年11月17日函、被
    告丙○○之名片為據，主張本案土地是借名登記在被告丙○○名
    下，但承前所述，聲請人之代表人是在106年2月22日才換成
    代表人甲○○，且就該代表人之身分仍有爭議，另就身為前聲
    請人代表人之被告丙○○為何要將本案土地借名登記在自己名
    下，此情已與常情不符；再聲請人發函給雲林縣政府之函復
    上雖記載：本案土地是本公司資產等情，並由雲林縣政府於
    104年11月17日回函請社團法人雲林縣身心照護協會說明，
    但被告丙○○主張：我沒有看過這個公文，本案土地本來就是
    我的，那個計劃因為社工走了所以就沒有再繼續進行等語，
    且被告丙○○亦提出與代表人甲○○之通訊軟體LINE對話紀錄，
    可見代表人甲○○於對話中表示：原來之前要影印西螺地權狀
    去煊，還不惜要將此與本人共同擁有(公司)之財產未經同意
    ，卻當私物而私下授受，本人概不認同等語，亦未見代表人
    甲○○主張本案土地是聲請人借名登記於被告丙○○名下，更何
    況被告丙○○也提出其曾於105年7月間，以其為起造人之名義
    ，就本案土地申請農業設施，並經雲林縣政府審核通過等情
    ，有雲林縣政府105年7月25日函復資料、工程資料、請款單
    在卷可佐，可認被告丙○○亦有以其名義使用本案土地，因此
    ，本案土地是否為聲請人所有，而僅借名登記在被告丙○○名
    下，依照上述證據資料，並無法確定，難認被告丙○○與聲請
    人間就系爭土地，成立借名登記關係。
(八)末就有關被告乙○○之部分，其雖為臺灣中小企業銀行南嘉義
    分行襄理，惟本件並沒有證據得以證明是由被告乙○○將清償
    證明及塗銷抵押權同意書發給被告丙○○，亦無法證明被告乙○○有逼迫聲請人還款之情事，再者，即便是由被告乙○○將上
    述文書發給被告丙○○，此部分之行為也難以認定有意圖為自
    己或第三人不法之利益，或損害聲請人之利益，而為違背聲
    請人任務之行為，綜上所述，難以背信罪相繩於被告乙○○。
    此外，復查無其他積極證據足認被告丙○○、郭自發有何上開
    告訴意旨所指之犯行，依上說明，應認其等犯罪嫌疑不足。
    　　
五、嗣聲請人不服而提起再議，經臺南高檢署檢察長以原駁回再
    議處分維持原偵查結果，並認定（110年度上聲議字第1880
    號，下稱再議處分）：
(一)就被告丙○○部分，審酌替人償債並不一定伴隨要與借款人借
    名登記契約，再依照代表人甲○○所提出之切結書上，也都沒
    有記載有借名登記一事，且即便黃景熙曾拿1293號土地之所
    有權狀正本給代表人甲○○，也無法直接或間接推論被告丙○○
    或黃景熙有與聲請人公司成立借名登記之關係，更何況當時
    聲請人公司之代表人為丙○○並非甲○○，是以，黃景熙將1293
    號土地之所有權狀正本給代表人甲○○，依照上述證據資料至
    多僅能證明黃景熙以該土地做為擔保，而向甲○○尋求資金以
    利清償債務，而無法推得告訴意旨所指之情節，則被告丙○○
    於106年12月5日持上開補發之本案土地所有權狀向臺灣中小
    企業銀行南嘉義分行，以設定最高限額抵押權1,055萬元等
    行為，亦難以認定係損害聲請人而為違背聲請人任務之行為
    ，無法以背信罪責相繩。
(二)再聲請人雖主張就本案土地與被告丙○○雙方有借名登記之關
    係，然聲請人並無法提出積極之證據資料足以證明雙方89年
    間有訂立借名登記契約之情形，雖代表人甲○○持有本案土地
    之所有權狀正本及清償被告丙○○胞弟黃景熙債務之紀錄，惟
    此行為亦有可能僅是一般借款之債務擔保性質，而無法據此
    即認為被告與聲請人間確有成立借名契約之關係。再者雖聲
    請人另主張本案土地在聲請人於本案案發前即列入公司資產
    ，足認本案土地為聲請人所有云云，然據證人高金榮於偵訊
    時證稱：伊是106年到聲請人公司任職，伊到任時方將該土
    地列為公司資產，記錄該筆資產時，並無註記何時以何種方
    式支付多少對價向何人取得該筆土地等語（見109年度交查
    字第94號卷第12-13頁），顯見本案土地係證人高金榮於106
    年間方登錄於聲請人公司之帳冊上，亦無相關資料佐證本案
    土地資產取得登記之原因，自不能據此逕作為對被告丙○○不
    利之證據。又本件被告丙○○不成立背信之情形已如前述，則
    被告乙○○將清償證明交付予本案土地所有權人即被告丙○○，
    亦無成立背信罪之可能，況被告丙○○係向臺灣中小企業銀行
    嘉義分行辦理上開貸款，且該貸款案之經辦為張睿翃、覆核
    為陳國鐘、陳以曼、經理則係周宗文，並非被告乙○○，有該
    行108年5月21日108嘉義字第00085號函暨其檢附之臺灣中小
    企業銀行個人貸款申請書、個人授信報核書及授信報核書批
    覆聯存卷可參，顯見被告乙○○與被告丙○○之貸款案無涉。
(三)另就被告乙○○部分，其理由同前述不起訴處分所載。
六、前開不起訴處分及再議處分理由暨事證，業經本院調閱前開
    卷證核閱屬實，該不起訴處分及再議處分之各項論點均屬有
    據，並未發見有何事證足以證明被告丙○○、乙○○確有聲請人
    所指訴之涉犯背信之罪嫌，因認嘉義地檢署之檢察官為被告
    丙○○、乙○○不起訴之處分，及臺南高檢署檢察長駁回聲請人
    再議之處分，並無違背經驗法則、論理法則或其他證據法則
    之情事。聲請人仍猶執完全相同之詞，或僅憑其個人對於不
    起訴處分及再議處分所載理由論述之主觀意見，據以聲請本
    件交付審判，然並未就檢察官有何應調查而漏未調查，並足
    以動搖原不起訴處分之事證有何具體指摘，自難認其前揭指
    訴可採。另補充說明如下：
(一)被告丙○○與聲請人、代表人甲○○間，就本案土地無從認定有
    借名登記契約，復無委任關係存在，被告丙○○處分本案土地
    之行為，不成立刑法第342條之背信罪：
　⒈按所謂「借名登記」，為當事人約定一方將自己之財產以他
    方名義登記，而仍由自己管理、使用、處分，他方允就該財
    產為出名登記之契約，其成立側重於借名者與出名者間之信
    任關係，及出名者與該登記有關之勞務給付，具有不屬於法
    律上所定其他契約種類之勞務給付契約性質，應與委任契約
    同視，倘其內容不違反強制、禁止規定或公序良俗者，當賦
    予無名契約之法律上效力，並依民法第529條規定，適用民
    法委任之相關規定(最高法院99年台上字第1662號判決意旨
    參照)，故而，當事人間是否成立借名登記契約，應視借名
    者是否係將自己之財產登記在出名者名義下，但仍由自己將
    財產為管理、使用、處分，反之，則非屬借名登記。
　⒉查於89年間，被告丙○○之父親及弟弟因債務而有資金需求，
    遂向代表人甲○○求助，由聲請人出資清償被告丙○○父親及弟
    弟債務等節，經被告丙○○及代表人甲○○所坦認（交查1247卷
    第12頁），然被告丙○○矢口否認有何與代表人甲○○約定將本
    案土地借名登記在被告丙○○名下，亦否認實際所有權人應為
    聲請人之事實，其辯稱：我爸爸及弟弟積欠地下錢莊債務，
    並要求以本案土地抵償債務，我就帶我父母來民雄找代表人
    甲○○，要求代表人甲○○借我們錢清償債務，並沒有提到土地
    的事，我的認知那筆錢是聲請人借我的，沒有提供擔保等語
    （交查1247卷第12-14頁），而從雙方各自之說詞及依前揭
    不起訴處分所載，可知雙方於89年間，代表人甲○○有代被告
    丙○○清償被告丙○○父親及弟弟積欠之債務。
　⒊再代表人甲○○確實持有本案土地所有權狀，此據代表人甲○○
    本件提告時提出之本案土地所有權狀影本、聲請人公司帳戶
    明細影本、 切結書影本、金錢借貸契約書影本、支票影本
    、聲請人存摺封面及內頁影本等資料（他697卷第14至41頁
    ）可佐，亦為被告丙○○所不否認（偵續一字2卷第43頁），
    據此，本院可推知被告丙○○確實有如代表人甲○○所述，於聲
    請人為被告丙○○之家人清償債務後，將本案土地之所有權狀
    交由代表人甲○○保管之事實，蓋土地所有權狀為個人擁有不
    動產之表現，一般人不會輕易將自己名下所有之不動產所有
    權狀交付他人，而既然本案不動產所有權狀長久以來均在代
    表人甲○○保管中，被告丙○○及代表人甲○○亦均於檢察事務官
    前陳述二人於86年起至106年間均同住在嘉義縣○○鄉○○村○○0
    0號之60、66號之37住處等語（交查1247卷第11頁），被告
    丙○○及代表人甲○○既然同居期間長達近20年，被告丙○○對於
    代表人甲○○因上開事由而持有本案土地所有權狀乙事確實知
    情，若被告丙○○不知此事，為何於檢察事務官訊問被告丙○○
    有無將本案土地所有權狀交給代表人甲○○時，表現出沈默而
    不願正面回答之反常態度（交查1247卷第14頁），是被告丙○○辯稱不知道為何代表人甲○○會持有本案土地權狀云云（偵
    續一字2卷第43頁），應屬無理由。
　⒋惟縱使本案土地所有權狀係由代表人甲○○所保管，且係被告
    丙○○因代表人甲○○為其家人清償債務後所交付供作擔保，亦
    無從認定雙方間存在借名登記關係，蓋所謂的「借名登記」
    ，是以當事人間約定一方將自己之財產以他方名義登記，而
    仍由自己管理、使用、處分為要件，則適用在本案中，本案
    土地原來即非代表人甲○○所有，而是被告丙○○自其父處移轉
    所有權登記取得，且查卷內亦無證據證明本案土地是由聲請
    人或由代表人甲○○所管理、使用、處分，聲請人或代表人甲○○亦無提出相關事證證明對本案土地有何管理處分之權能，
    反而是被告丙○○提出其曾於105年7月間，以其為起造人之名
    義，就本案土地申請農業設施，並經雲林縣政府審核通過等
    情如前不起訴處分所述，故應認實際占有管理本案土地之人
    仍為被告丙○○。
　⒌再者，若本案土地確實如代表人甲○○所稱，是借名登記在被
    告丙○○名下，則何以自代表人甲○○取得本案土地所有權狀後
    迄至雙方發生爭執（89年至104年間）約5年的時間，代表人
    甲○○均未向被告丙○○請求返還，亦未提起民事訴訟主張自己
    之權利，或透過民事訴訟程序釐清雙方間就本案土地之權利
    義務關係，從而，本院無從認定被告丙○○與聲請人或代表人
    甲○○間具有借名登記關係，難認被告丙○○有何具備為聲請人
    處理事務之身分，代表人甲○○亦未就雙方存有委任關係、委
    任關係之具體內容為說明，或提出與被告丙○○間存有借名登
    記契約抑或委任契約之證據，因此，被告丙○○將其名下所有
    本案土地向臺灣中小企業銀行設定最高限額抵押權，難謂有
    何違背任務之行為，而不符合背信罪之構成要件。
  ⒍至被告丙○○以本案土地之所有權狀交付與代表人甲○○作為償
    還債務之擔保，聲請人及代表人甲○○要另行主張何權利，此
    僅為當事人間私權之紛爭，本院於本案中，自無對該等民事
    爭點加以釐清確認之必要，此部分自應由聲請人再透過民事
    救濟程序主張，併此敘明。
(二)另就被告乙○○部分，本院既認定被告丙○○與聲請人或代表人
    甲○○間無借名登記或委任關係之存在如前述，被告乙○○自無
    與被告丙○○共同為背信罪之犯意聯絡及行為分擔，應認被告
    乙○○不成立背信罪之共同正犯。
七、綜上所述，原檢察官之不起訴處分書及臺南高檢署檢察長駁
    回聲請人聲請再議之處分，已就聲請人於偵查（告訴）或再
    議時所提出之告訴或再議理由予以斟酌，並細加論述所憑證
    據及其認定之理由，經核其處分所載證據取捨及事實認定之
    理由，尚無違背經驗、論理法則或其他證據法則之情事。是
    依前揭規定及說明，原檢察官及臺南高檢署檢察長以被告丙○○、乙○○所涉罪嫌均屬不足，而均予以不起訴處分及駁回再
    議之處分，認事用法均無不當；是依前揭說明，本件聲請人
    聲請交付審判，為無理由，應予駁回。
八、據上論斷，應依刑事訴訟法第258條之3第2項前段，裁定如
    主文。
中　　華　　民　　國　　111 　年 　　4　　月　　28　　日
                  刑事第四庭  審判長法　官　陳仁智
　　　　　　　　　                  法  官  康敏郎
　　　　　　　　　                  法  官  沈芳伃
以上正本證明與原本無異。
本件不得抗告。
中　　華　　民　　國　　111 　年　　4　　月　　 28　　日
                                    書記官　張簡純靜